【裁判字號】    99,上易,462
【裁判日期】    991104
【裁判案由】    詐欺
【裁判全文】
臺灣高等法院臺南分院刑事判決        99年度上易字第462號
上  訴  人  臺灣臺南地方法院檢察署檢察官
被      告  甲○○
選任辯護人
即扶助律師  蘇新竹  律師
上列上訴人因被告詐欺案件，不服臺灣臺南地方法院98年度易字
第1484號中華民國99年5月24日第一審判決（起訴案號：臺灣臺
南地方法院檢察署98年度偵字第587號），提起上訴，本院判決
如下：
    主  文
原判決撤銷。
甲○○共同意圖為自己不法之所有，以詐術使人將本人之物交付
，處有期徒刑捌月。
    事  實
一、甲○○明知不法犯罪集團，經常要求被害人將被詐欺之款項
    匯入不法集團所使用之人頭帳戶，以掩飾不法份子詐欺取財
    之犯罪所得，並藉此逃避檢警人員之追緝，且預見向其取得
    帳戶帳號、密碼等帳戶資料之人，會以其帳戶作為此類詐欺
    取財之不法所用，竟仍基於幫助詐欺取財之不確定故意，容
    任他人使用其帳戶資料，以遂行詐騙他人財物之犯行，於民
    國97年10月27日，在高雄市○○路附近，將其本人所申辦之
    中華郵政鳳山五甲郵局帳號00000000000000號提供予真實姓
    名年籍均不詳之成年人「閩蟲」，供「閩蟲」作為詐欺取財
    之工具。嗣「閩蟲」取得甲○○上開郵局帳戶資料後，即與
    其所屬之犯罪集團成員，共同基於意圖為自己不法所有之犯
    意聯絡，由該犯罪集團成員於98年10月27日上午9時30分許
    冒稱新竹縣警察局林隊長撥打電話予乙○○，向乙○○詐稱
    其在中國信託銀行開設之銀行帳戶涉及詐欺案件，經屢傳不
    到，現正由警方偵辦中，未久，再由該犯罪集團成員冒稱檢
    察官撥打電話予乙○○，佯稱為證明其清白及防止逃亡，乙○○須將其帳戶存款領出存入公正帳戶作為公款金，俟查明
    真相後，即可如數領回云云，致使乙○○陷於錯誤，信以為
    真，而於97年10月29日中午12時35分許，依指示在屏東市○○路117之2號彰化銀行，匯款新臺幣（下同）110萬元至甲○○上開鳳山五甲郵局帳戶內。甲○○與「閩蟲」旋即於98
    年10月29日下午1時37分至高雄鼎金郵局，由甲○○持其所
    有之存摺及印章將乙○○匯入之款項，以臨櫃現金領款方式
    提領得款100萬元。乙○○於同日下午2時許發覺有異，向鳳
    山五甲郵局人員查證上開匯款已經遭提領100萬元後，始知
    受騙，經鳳山五甲郵局將甲○○上開帳戶列為警示帳戶，帳
    戶餘款10萬元始未遭提領，並經乙○○領回。
二、案經高雄縣警察局報請臺灣臺南地方法院檢察署檢察官偵查
    起訴。
    理  由
一、按被告以外之人於審判外之陳述，雖不符合刑事訴訟法規定
    傳聞證據得為證據之例外規定，而經當事人於審判程序同意
    作為證據，法院審酌該言詞陳述或書面陳述作成時之情況，
    認為適當者，亦得為證據。當事人、代理人或辯護人於法院
    調查證據時，知有刑事訴訟法第159條第1項不得為證據之情
    形，而未於言詞辯論終結前聲明異議者，視為有前項之同意
    ，刑事訴訟法第159條之5定有明文。本案判決所引用下述具
    傳聞性質之供述證據，經本院於審理時提示被告、檢察官，
    均表示無意見，迄言詞辯論終結前亦未聲明異議，視為同意
    作為證據，本院審酌該等證據之取得過程並無瑕疵，與本案
    待證事實間復具有相當之關聯性，自得採為證據。
二、訊據被告雖坦承於上開時、地，將其所開設之上開鳳山五甲
    郵局之帳戶資料交予「閩蟲」，並由其本人持存摺及印章前
    去鼎金郵局提領100萬元之事實，惟矢口否認有幫助詐欺或
    詐欺之行為，辯稱：我於86年間在太平洋崇光百貨公司飲茶
    店擔任服務生時，認識同在百貨公司牛排館擔任服務生之「
    閩蟲」，又於97年10月29日前1、2個星期，在一心路85度C
    碰到「閩蟲」，他在聊天時說要幫我介紹工作，我們互留電
    話，後來他打電話給我，說要幫我介紹工作，但他的老闆因
    為買賣股票需要使用銀行帳戶，而他自己的帳戶欠銀行錢，
    不能辦理存款，要先借用我的帳戶幾天，之後他會介紹工作
    給我，我認為他應該不會害我，所以把鳳山五甲郵局帳號資
    料給他，但我沒有交付存摺、印章及提款卡給他，之後，我
    與「閩蟲」一同至高雄鼎金郵局領款時，該郵局女性人員問
    我帳戶內他人匯款的來源，我請該郵局女性人員幫我打電話
    向匯款人確認，匯款人回答是買賣股票款，所以郵局人員就
    讓我提領，我不知「閩蟲」是詐欺集團，我沒有犯罪的故意
    云云。經查：
  (一)證人即被害人乙○○於97年10月29日中午12時35分許，依詐
    騙集團成員之指示，將110萬元匯入被告於94年8月8日申設
    之鳳山郵局帳戶之事實，業據證人乙○○於警詢證述明確（
    見警卷第1-2頁），並有彰化銀行匯款回條聯1紙、開戶基本
    資料附卷可憑（見警卷第3、6頁）；證人即被害人乙○○依
    指示存入該帳戶之110萬元後，係由被告本人於98年10月29
    日下午1時37分至高雄鼎金郵局，持其所有之存摺及印章，
    將證人即被害人乙○○存入之款項，以臨櫃現金領款方式提
    領得款100萬元等情，此有郵政存簿儲金提款單及客戶歷史
    交易清單0000000000號帳戶之開戶基本資料及交易明細等資
    料在卷可佐（見98年度核交字第2482號卷第31頁、原審卷第
    46頁）。參諸一般人並無任意將所有之款項匯入他人帳戶之
    可能，而證人即被害人乙○○與被告素不相識，其所匯入被
    告上開鳳山五甲郵局帳戶110萬元，旋經被告持存摺及印章
    提領現金得款100萬元，堪信該犯罪集團係以被告提供之鳳
    山五甲郵局帳戶資料，向證人即被害人乙○○遂行詐欺取財
    ，俟證人即被害人乙○○依詐騙集團成員之指示，匯款110
    萬元至被告之鳳山五甲郵局帳戶後，再由被告出面持存摺及
    印章至高雄鼎金郵局提領現金100萬元，顯為有計畫之實施
    犯罪。
  (二)被告雖辯稱其不知「閩蟲」向其借用鳳山五甲郵局帳戶是從
    事詐騙犯行云云，惟被告於偵查中經通緝到案後供稱：我的
    朋友米蟲（即閩蟲）向我借鳳山五甲郵局存摺，是他的老闆
    股票買賣款匯款，因為他信用破產，沒有存摺帳戶，我於97
    年10月27日在米蟲（即閩蟲）位於民族路住處交給他印章及
    存摺云云（見98年度偵緝字第587號卷第12頁、98年度核交
    字第2482號卷第17頁），惟被告於原審及本院辯稱：我並未
    交付印章及存摺給閩蟲，我只有告訴「閩蟲」我的郵局帳號
    等情（見原審卷第56頁、本院卷第29頁），被告就此關於究
    竟有無交付印章及存摺給「閩蟲」使用之重要事實，先後所
    述不一，其所為辯解，是否可信，已屬可疑。又被告雖於偵
    訊及原審及本院審理中辯稱：錢匯至我的帳戶後，「閩蟲」
    通知我，而且先前有一個男的打電話告訴我是他匯的股票款
    項，我才相信沒事，米蟲叫我先領100萬元，他在郵局外面
    等，當時郵局小姐說這筆錢有點問題，我請郵局小姐幫我確
    認該筆匯款有無問題，郵局小姐幫我連絡對方，經確認後就
    讓我提領云云（見98年度偵緝字第587號卷第12頁、98年度
    核交字第2482號卷第17頁），惟據證人即被害人乙○○於本
    院審理中到庭結證：我依指示至屏東市彰化銀行匯款至鳳山
    五甲郵局時，彰化銀行行員並未向我確認匯款用途，我匯款
    後不久，有2位自稱郵局女性職員及女性主管，分別打電話
    向我查詢匯款用途，但我不清楚是鳳山五甲郵局或鼎金郵局
    之人員，打電話之女性郵局人員說領款的人怪怪的，我一時
    糊塗，依詐騙集團人員先前之指示，答以買賣股票證券款項
    等語（見本院卷第67-68頁），是依證人即被害人乙○○所
    述，其於匯款後，固有自稱郵局女性職員及女性主管人員，
    打電話向其確認匯款用途等情；然據證人即被告提領100萬
    元之鼎金郵局承辦人員丙○○（為男性）於本院審理中到庭
    結證：被告本件大額提款100萬元是由我負責第一線辦理，
    但我已經不記得本案提款經過，一般而言，若是大額提領現
    款，由於郵局第一線人員很忙碌，無法作確認動作，依郵局
    標準作業流程，是由後線主管對於大額提款再作確認，但對
    於他人匯款後馬上提領之情形，郵局第一線人員會基於職業
    道德去詢問匯款人匯款用途，但郵局內部並無匯款人電話資
    料，只能向匯款銀行查詢匯款人電話資料，再由郵局人員打
    電話向匯款人查詢，我本人承辦郵局第一線提款業務時，不
    會請其他櫃台郵局人員幫我查詢匯款人資料；但若是大額匯
    款，郵局第一線人員會詢問匯款人用途等語（見本院卷第69
    -70頁），依證人丙○○上開證詞可知，被告係臨櫃提領現
    金100萬元，並非匯款，郵局第一線人員即證人丙○○，依
    標準作業流程，原則上不會主動向匯款人查詢匯款緣由，縱
    對於他人匯款至帳戶後可疑之立即提領，證人丙○○基於職
    業道德查詢時，係由其向匯款銀行查得匯款人資料後，再由
    證人丙○○打電話向匯款人查詢匯款用途，不會委託其他郵
    局人員代為打電話向匯款人查詢匯款用途等情，若證人丙○○真有撥打電話向匯款人查證，證人即被害人乙○○應係接
    到男性郵局人員之來電；惟被告竟於原審及本院審理中辯稱
    ：我拿提款單給高雄鼎金郵局櫃員，櫃員將該提款單交給隔
    壁的，說金額太大，問我匯款人為何要匯款，我說不知道，
    郵局行員怕我被騙，我請郵局員工幫我打電話問一下，是郵
    局一個阿姨有打電話給乙○○查詢匯款人匯款用途，不是丙○○打電話查詢云云（見原審卷第56-57頁、82頁、本院卷
    第55頁），核與證人丙○○上開證述其承辦提領現金之標準
    作業流程相違，堪認被告於提領100萬元之際，高雄鼎金郵
    局承辦人員即證人丙○○並未主動打電話向證人即被害人乙○○查詢匯款用途，亦未依被告要求向證人即被害人乙○○
    查詢匯款用途，也未委託同郵員其他女性人員代為打電話向
    證人即被害人乙○○查證匯款用途等情，已可認定。至證人
    即被害人乙○○證述其於匯款後，曾有2位女性郵局職員及
    女性主管先後打電話向其查詢匯款用途，顯係詐騙集團成員
    為脫免提供金融帳戶者必遭循線追查其刑責，特意採行之雙
    面手法，以配合提供金融帳戶者日後受刑事訴追時之辯解，
    期使提供金融帳戶者即被告脫免受到刑事詐欺之處罰。
  (三)又被告於偵查中曾供稱：我怕米蟲（即閩蟲）亂來，要求他
    一起去郵局，領款時，米蟲（即閩蟲）叫我進去領，因為裡
    面很多人，他在郵局外面等，米蟲（即閩蟲）說先領100萬
    元，其餘再找時間領款，我提領100萬元後，過1、2個小時
    再去領10萬元，就領不出來了等語（見98年度核交字第2482
    號卷第17頁），足信被告於提領100萬元交付給「閩蟲」之
    後，明知其帳戶內尚有10萬元，若被告果真不知「閩蟲」為
    詐騙集團之成員，且深信借用其帳入之匯款為「閩蟲」老闆
    之合法買賣股票款項，又恐怕「閩蟲」從事不法行為，要求
    「閩蟲」一起去郵局，則被告理應秉持其信念，要求「閩蟲
    」一同進入高雄鼎金郵局提領現金為是，然「閩蟲」竟以郵
    局裡面人數眾多為由在外等候，已與被告上開所辯不符；又
    被告提領100萬元後，已知其帳戶內尚有10萬元未提領，被
    告明知該餘款非其所有，理應等候「閩蟲」通知再行提領為
    是，然被告竟於提領100萬元後，僅於短短1、2個小時之後
    ，在未獲「閩蟲」之指示下，即自行提領10萬元，但因其帳
    戶已列為警示帳戶，而未能領得等情，是被告上開舉止，已
    悖於社會常情及經驗法則，被告辯稱其無詐欺之認識，顯屬
    避重就輕、臨訟推諉之詞，不足採信。
  (四)復按金融機構之帳戶為個人理財之工具，立於資金供需便利
    性，申請開設帳戶並無特殊限制，一般民眾皆能自由申請開
    戶，且亦可同時在不同金融機構申請多數存款帳戶使用；又
    金融存款帳戶，事關存戶個人財產權益之保障，與存戶之印
    鑑章、提款卡結合，其專屬性、私密性更形提高，除非本人
    或與本人有密切之關係者，難認有何理由可自由流通使用該
    帳戶、提款卡及密碼，一般人亦均有應妥為保管，防止他人
    任意使用之認識，縱因特殊情況偶有提供他人使用之需，亦
    必然深入瞭解用途後再行提供使用，此乃係吾人日常生活經
    驗與事理，且依一般人之社會生活經驗，並無使用他人帳戶
    之必要，而近年來犯罪集團利用人頭帳戶匯款而恐嚇或詐騙
    案件層出不窮，媒體及政府無不大力宣導，提醒注意，並有
    警示標誌張貼於各金融機構及提款機等處，亦即若不以自己
    名義申請開立帳戶使用，反向他人蒐集或收購金融機構帳戶
    ，帳戶所有人對此應有合理懷疑其目的係供非法使用。被告
    將其於帳戶資料提供予「閩蟲」，雖被告曾於偵查中提供「
    閩蟲」使用之行動電話門號0000000000供查證，經查，該門
    號之登記使用人為楊旻璋，此有查詢資料附卷可憑（見98年
    度核交字第2482號卷第13頁），惟偵查中命被告指認所調取
    楊旻璋之個人戶籍及相片影像資料結果，被告指認楊旻璋並
    非「閩蟲」等情（見98年度核交字第2482號卷第17頁），且
    迄至本院言詞辯論終結，被告仍未能提供「閩蟲」之真實姓
    名年籍及住址，致無法進行查證。再者，被告於原審自承其
    與「閩蟲」於86年間短暫相識後，僅於97年10月29日前1、2
    個星期，在高雄市○○路85度C碰到「閩蟲」短暫見面，此
    外並無其他交往，「閩蟲」叫其去申辦晶片卡以供領款之用
    ，因為先前其晶片卡遺失，所以才於97年10月20日申請晶片
    卡等情（見原審卷第57頁、85頁），並有查詢帳戶最近交易
    資料表附卷足參（見原審卷第22頁），衡之常情，帳戶存摺
    、印章、提款卡及密碼均屬於私人金融往來之重要資料及物
    品，應無受他人指使申辦晶片卡，及任意交付存摺帳號資料
    予身分不詳者之理，況被告於本件案發時年已27歲，為智識
    正常之成年人，對社會環境已有相當之接觸，其早於94年8
    月8日即已申請鳳山五甲郵局帳戶使用，足見其對金融存款
    帳戶之管理亦應有相當認識，然竟甘冒帳戶遭有心人士作為
    犯罪工具利用之危險，將郵局帳戶資料告知真實姓名年籍不
    詳之「閩蟲」，核與一般人管理金融帳戶之常情大相違背。
    況被告既不知「閩蟲」真實姓名年籍，足見「閩蟲」之真實
    背景身分並不熟悉，而吾人日常生活所常見，利用他人帳戶
    掩人耳目之不法行為中，不外乎詐騙他人錢財等財產犯罪，
    被告在與「閩蟲」未有深交之情形下，竟任意提供帳戶資料
    予「閩蟲」使用，被告就此異常情形，應有預見向其取得之
    帳戶資料之人，會以其帳戶作為此類詐欺取財之不法所用。
    由此益證被告對於「閩蟲」利用其郵局帳戶遂行詐欺犯行，
    已有認識，竟仍基於幫助詐欺之犯意提供使用，至可認定。
  (五)按非有正當理由，竟徵求他人提供帳戶供其使用，客觀上可
    預見其目的，係供某筆資金之存入，再行領出之用，且該筆
    資金之存入及提領過程係有意隱瞞其流程及行為人身分曝光
    之用意，一般人本於一般認知能力均易於瞭解（最高法院93
    年度臺上字第31號判決意旨參照）。又金融帳戶為個人理財
    之工具，依一般人之社會生活經驗，苟非親非故之人，向他
    人借用金融機構帳戶供己使用，衡情當可知悉蒐集金融帳戶
    者，係將所蒐集之帳戶從事財產犯罪。況觀諸現今社會上，
    詐騙者蒐購人頭帳戶，持以做為信貸、手機簡訊詐欺之事，
    常有所聞，出賣、出租或出借帳戶予非親非故之人，受讓人
    係為從事財產犯罪，已屬公眾週知之事。本案被告明知其上
    開帳戶資料等有關個人財產、身分之物品，將淪落於不明人
    士手中，極易被利用作為與財產有關之犯罪工具，仍願將該
    等資料交付不詳姓名年籍之人「閩蟲」，顯然對於該帳戶將
    作為不法使用，有所認知，亦不違背其之本意。是雖卷內事
    證並無積極證據證明被告知悉實施詐欺者將如何犯罪，不能
    認定被告與該犯罪集團成員有實施詐欺取財犯行之犯意聯絡
    ，但被告既對金融帳戶交付他人使用，可能遭持以從事財產
    犯罪有所認知，其有幫助他人犯詐欺取財罪之意甚明。
  (六)又按刑法上之幫助犯，固以幫助他人犯罪之意思而參與犯罪
    構成要件以外之行為而成立，惟所謂以幫助他人犯罪之意思
    而參與者，指其參與之原因，僅在助成他人犯罪之實現者而
    言，倘以合同之意思而參加犯罪，即係以自己犯罪之意思而
    參與，縱其所參與者為犯罪構成要件以外之行為，仍屬共同
    正犯，又所謂參與犯罪構成要件以外之行為者，指其所參與
    者非直接構成某種犯罪事實之內容，而僅係助成其犯罪事實
    實現之行為而言，苟已參與構成某種犯罪事實之一部，即屬
    分擔實施犯罪之行為，雖僅以幫助他人犯罪之意思而參與，
    亦仍屬共同正犯（最高法院27年上字第1333號判例意旨參照
    ）。被告應「閩蟲」之要求至高雄鼎金郵局臨櫃領得100萬
    元，是被告之行為，已非「單純提供人頭帳戶」之參與構成
    要件以外行為之幫助犯，其已參與「分工受派前往領取受詐
    款項」之構成要件行為而為正犯。
  (七)綜上各情，被告所辯既不合於社會常情及經驗法則，顯均係
    臨訟事後飾卸之詞，洵無可採。是以，被告先有幫助詐欺取
    財之不確定故意與事實，嗣又參與詐欺取財之構成要件行為
    ，足堪認定。本案事證明確，被告犯行堪以認定，應依法論
    科。
三、論罪科刑：
  (一)按刑法上所謂幫助他人犯罪，係指就他人之犯罪加以助力，
    使其易於實施之積極的或消極的行為而言。如在正犯實施前
    ，曾有幫助行為，其後復參與犯罪構成要件之行為者，即已
    加入犯罪之實施，其前之低度行為應為後之高度行為所吸收
    ，仍成立共同正犯，不得以從犯論（最高法院24年上字第32
    79號判例要旨參照）。本案實施詐術之犯罪集團成員，意圖
    為自己不法之所有，蒐集被告金融機構帳戶，誘使被害人陷
    於錯誤，而依指示將款項匯入被告之帳戶，嗣推由被告前往
    提領得款100萬元，核被告所為，係犯刑法第339條第1項之
    詐取財罪。被告與所屬詐騙集團其他成員就上開犯行，有構
    成要件行為之分擔，均為共同正犯。又被告提供系爭帳戶之
    幫助行為，為其後臨櫃提款之正犯行為所吸收，不另論罪，
    應只論以1個詐欺取財罪。
  (二)本件經調查結果，認被告詐欺取財之事實，罪證明確，已如
    前述，原判決疏未審酌被告明知其上開帳戶資料等有關個人
    財產、身分之物品，將淪落於不明人士手中，極易被利用作
    為與財產有關之犯罪工具，仍願將該等資料交付不詳姓名年
    籍之人「閩蟲」，顯然對於該帳戶將作為不法使用，有所認
    知，亦不違背其之本意，而有幫助他人犯詐欺取財罪之意思
    ，且又參與分工受派前往領取受詐款項之構成要件行為，復
    未審酌詐騙集團成員為脫免最後出面領款者必遭循線追查其
    刑責，於證人即被害人乙○○匯款後，佯稱郵局職員及主管
    先後打電話向其查詢匯款用途採行之手法，以配合提供金融
    帳戶之被告日後遭刑事訴追時之辯解，期使提供金融帳戶之
    被告脫免刑事詐欺之處罰，遽予採信被告之辯解，諭知被告
    無罪之判決，自有未合，檢察官上訴意旨指摘原判決不當，
    為有理由，應由本院撤銷改判。爰審酌我國社會近年來詐騙
    集團以各種方式詐取人民財物，除使為數眾多之被害人辛苦
    攢存之積蓄一夕化為烏有，且因詐騙集團成員常以電話施詐
    ，造成善良人民之間對於陌生來電充滿警覺與防備，大眾相
    互充滿不信任之氛圍，殊有礙於友善社會之形成，並使諸多
    現代社會原可依賴電話溝通連繫之事項，被迫退化而以當面
    接洽方式進行，亦嚴重危害於社會之進步與發展，是詐騙集
    團對於吾人社會之負面影響，可謂至深且鉅，並斟酌被告為
    貪圖不法所得，參與詐騙集團之程度及分工情形，被害人所
    受之損害達100萬元，被告之行為造成司法機關偵查實際施
    用詐術者之困難，致使此類犯罪手法層出不窮，嚴重危害交
    易秩序與社會治安，且被告犯後始終未見悔意等一切情狀，
    量處被告有期徒刑8月，以示儆懲。
據上論結，應依刑事訴訟法第369條第1項前段、第364條、第299
條第1項前段，刑法第28條、第339條第1項，刑法施行法第1條之
1第1項、第2項前段，判決如主文。
本案經檢察官劉得鉦到庭執行職務。
中    華    民    國    99    年    11    月    4     日
                  刑事第二庭    審判長法  官  葉居正
                                      法  官  陳欽賢
                                      法  官  張桂美
以上正本證明與原本無異。
不得上訴。
                                      書記官  魏芝雯
中    華    民    國    99    年    11    月    4     日
附錄本件論罪科刑法條：
刑法第339條第1項：
意圖為自己或第三人不法之所有，以詐術使人將本人或第三人之
物交付者，處五年以下有期徒刑、拘役或科或併科一千元以下罰
金。

司法院資訊處製作；財團法人民間司法改革基金會備份。
